---
title: "Analiza spadku wielkości śledzia oceanicznego"
author: "Paweł Maciejewski"
date: "`r format(Sys.time(), '%d %B, %Y')`"
output:
  html_document:
    toc: true
    keep_md: true
---

```{r setup, include=FALSE}
knitr::opts_chunk$set(echo = TRUE)
```

## Opis problemu

Na przestrzeni ostatnich lat zauważono stopniowy spadek rozmiaru śledzia oceanicznego wyławianego w Europie. Do analizy zebrano pomiary śledzi i warunków w jakich żyją z ostatnich 60 lat. Dane były pobierane z połowów komercyjnych jednostek. W ramach połowu jednej jednostki losowo wybierano od 50 do 100 sztuk trzyletnich śledzi.

## Wnioski

TODO

## Wstęp

### Biblioteki

```{r libraries, message=FALSE}

library(dplyr)
library(knitr)
library(pander)
library(tidyverse)
library(gridExtra)
library(imputeTS)
library(corrplot)
library(plotly)

```

### Powtarzalność eksperymentów

W celu zapewnienia powtarzalności wyników dla uruchamianego wielokrotnie ustawiono ziarno (ang. seed) na wartość 13.

```{r seed}

set.seed(13)

```

### Ładowanie i prezentacja danych

Dane zostana załadowane bezpośrednio z pliku csv pochodzącego ze strony z zadaniem.

```{r load, cache=TRUE}

download.file(
  "http://www.cs.put.poznan.pl/dbrzezinski/teaching/sphd/sledzie.csv",
  destfile = 'sledzie.csv'
)

data <- read.csv("sledzie.csv", header = TRUE, sep = ",", na.strings = "?") %>% rename(id = X)

```



```{r stats, include=FALSE}

colNamesConcatenated <- paste(colnames(data), sep=", ")
colCount <- ncol(data)
rowCount <- nrow(data)

```

Zbiór zawiera `r colCount` kolumn i `r rowCount` wierszy. Kolumny mają następujące nazwy: `r colNamesConcatenated`. Prezentacja pierwszych 10 wierszy:

```{r kable}

kable(head(data, 10))

```

## Opis danych

### Opis kolumn:

Nazwa | Opis
---------|--------------------------------------------
length: | długość złowionego śledzia [cm]
cfin1:  | dostępność planktonu [zagęszczenie Calanus finmarchicus gat. 1]
cfin2:  | dostępność planktonu [zagęszczenie Calanus finmarchicus gat. 2]
chel1:  | dostępność planktonu [zagęszczenie Calanus helgolandicus gat. 1]
chel2:  | dostępność planktonu [zagęszczenie Calanus helgolandicus gat. 2]
lcop1:  | dostępność planktonu [zagęszczenie widłonogów gat. 1]
lcop2:  | dostępność planktonu [zagęszczenie widłonogów gat. 2]
fbar:   | natężenie połowów w regionie [ułamek pozostawionego narybku]
recr:   | roczny narybek [liczba śledzi]
cumf:   | łączne roczne natężenie połowów w regionie [ułamek pozostawionego narybku]
totaln: | łączna liczba ryb złowionych w ramach połowu [liczba śledzi]
sst:    | temperatura przy powierzchni wody [°C]
sal:    | poziom zasolenia wody [Knudsen ppt]
xmonth: | miesiąc połowu [numer miesiąca]
nao:    | oscylacja północnoatlantycka [mb]

Wiersze w zbiorze są uporządkowane chronologicznie.

### Typy danych

Prezentacja typów kolumn:

```{r description}

glimpse(data)

```

### Podsumowanie rozkładów

```{r summary}

pander(summary(data))

```

## Oczyszczanie danych

### Wyświetlenie odstających

```{r show_boxplots, include=FALSE}

allOut <- vector(mode = "list")

allOut['length'] =  round(length(boxplot(data$length, plot=FALSE)$out) / rowCount * 100, 2)
allOut['cfin1'] =   round(length(boxplot(data$cfin1, plot=FALSE)$out) / rowCount * 100, 2)
allOut['cfin2'] =   round(length(boxplot(data$cfin2, plot=FALSE)$out) / rowCount * 100, 2)
allOut['chel1'] =   round(length(boxplot(data$chel1, plot=FALSE)$out) / rowCount * 100, 2)
allOut['chel2'] =   round(length(boxplot(data$chel2, plot=FALSE)$out) / rowCount * 100, 2)
allOut['lcop1'] =   round(length(boxplot(data$lcop1, plot=FALSE)$out) / rowCount * 100, 2)
allOut['lcop2'] =   round(length(boxplot(data$lcop2, plot=FALSE)$out) / rowCount * 100, 2)
allOut['fbar'] =    round(length(boxplot(data$fbar, plot=FALSE)$out) / rowCount * 100, 2)
allOut['recr'] =    round(length(boxplot(data$recr, plot=FALSE)$out) / rowCount * 100, 2)
allOut['cumf'] =    round(length(boxplot(data$cumf, plot=FALSE)$out) / rowCount * 100, 2)
allOut['totaln'] =  round(length(boxplot(data$totaln, plot=FALSE)$out) / rowCount * 100, 2)
allOut['sst'] =     round(length(boxplot(data$sst, plot=FALSE)$out) / rowCount * 100, 2)
allOut['sal'] =     round(length(boxplot(data$sal, plot=FALSE)$out) / rowCount * 100, 2)
allOut['xmonth'] =  round(length(boxplot(data$xmonth, plot=FALSE)$out) / rowCount * 100, 2)
allOut['nao'] =     round(length(boxplot(data$nao, plot=FALSE)$out) / rowCount * 100, 2)
```

```{r}

barplot(unlist(allOut), main="Procent wartości odstajacych", horiz=TRUE, las=2, cex.names=0.7)

```

Na podstawie wykresów obrazujących rozkład wartości można wnioskować że dla atrybutów sal oraz cfin1 występują wartości odstające. Należy te wartości dokładniej zwyryfikować na graficznych wykresach rozkładów wartości.

### Oczyszczanie z odstajacych

Na każdym z wykresów przedstawiono rozkład wartości każdego kolejnego atrybutu ze zbioru. W przypadku wystąpienia wartości wyraźnie skrajnych, będą one zastepowane brakiem wartości (N/A).

#### Długość śledzia

```{r }

p_length <- ggplot(data, aes(length)) +
     geom_histogram(binwidth = 0.5) +  
     scale_x_discrete(name="Długość [cm]", limits= seq(min(data$length), max(data$length), by=1) ) +
     ylab("Liczba wystąpień") +
     ggtitle("Długość śledzia") + 
     theme(plot.title = element_text(hjust = 0.5))

```

```{r p_length, echo=FALSE}

plot(p_length)

```

Komentarz: rozkład zbliżony do normalnego. Nie ma potrzeby zmian.

#### Zagęszczenie planktonu

```{r p_cfin}

p_cfin1 <- ggplot(data, aes(cfin1)) +
  geom_histogram(binwidth = 1.0) + 
  xlab("Zagęszczenie planktonu") +
  ylab("Liczba wystąpień") + ggtitle("Calanus finmarchicus gat. 1") + 
  theme(plot.title = element_text(hjust = 0.5))
p_cfin2 <- ggplot(data, aes(cfin2)) +
  geom_histogram(binwidth = 1.0) +
  xlab("Zagęszczenie planktonu") +  
  ylab("Liczba wystąpień") + 
  ggtitle("Calanus finmarchicus gat. 2") +
  theme(plot.title = element_text(hjust = 0.5))
grid.arrange(p_cfin1, p_cfin2, ncol = 2, nrow = 1)

```

Komentarz: rozklady zbliżone do prawostronnie skośnego. Dla Calanus finmarchicus gat. 1 warto usunąć wartości odstające, które prawdopodobnie sa błędnie zebranymi danymi. Poniżej prezentacja porpawionego rozkładu.

```{r p_cfin_repleace}

cfin1ToRepleace <- which(data$cfin1 > 20)
for (i in cfin1ToRepleace){
  data[i, "cfin1"] <- NA
}
data$cfin1 <- na.interpolation(data$cfin1)

```

```{r p_cfin_updated}

p_cfin1 <- ggplot(data, aes(cfin1)) +
  geom_histogram(binwidth = 1.0) + 
  xlab("Zagęszczenie planktonu") +
  ylab("Liczba wystąpień") + ggtitle("Poprawione: Calanus finmarchicus gat. 1") + 
  theme(plot.title = element_text(hjust = 0.5))
plot(p_cfin1)

```


```{r p_chel}

p_chel1 <- ggplot(data, aes(chel1)) +
  geom_histogram(binwidth = 1.0) + 
  xlab("Zagęszczenie planktonu") +
  ylab("Liczba wystąpień") +
  ggtitle("Calanus helgolandicus gat. 1") +
  theme(plot.title = element_text(hjust = 0.5))
p_chel2 <- ggplot(data, aes(chel2)) +
  geom_histogram(binwidth = 1.0) +
  xlab("Zagęszczenie planktonu") +  
  ylab("Liczba wystąpień") + 
  ggtitle("Calanus helgolandicus gat. 2") + 
  theme(plot.title = element_text(hjust = 0.5))
grid.arrange(p_chel1, p_chel2, ncol = 2, nrow = 1)

```

Komentarz: rozklady zbliżone do prawostronnie skośnego. Nie ma potrzeby zmian.

```{r p_lcop}

p_lcop1 <- ggplot(data, aes(x=lcop1)) +
  geom_histogram(binwidth = 1.0) +
  xlab("Zagęszczenie planktonu") +
  ylab("Liczba wystąpień") + 
  ggtitle("Widłonogi gat. 1") +
  theme(plot.title = element_text(hjust = 0.5))
p_lcop2 <- ggplot(data, aes(x=lcop2)) + 
  geom_histogram(binwidth = 1.0) +  
  xlab("Zagęszczenie planktonu") +  
  ylab("Liczba wystąpień") + 
  ggtitle("Widłonogi gat. 2") + 
  theme(plot.title = element_text(hjust = 0.5))
grid.arrange(p_lcop1, p_lcop2, ncol = 2, nrow = 1)

```

Komentarz: rozklady zbliżone do prawostronnie skośnego. Dla Widłonogów gat. 1 warto usunąć wartości odstające, które prawdopodobnie sa błędnie zebranymi danymi. Poniżej prezentacja porpawionego rozkładu.

```{r p_lcop1_repleace}

lcop1ToRepleace <- which(data$cfin1 > 90)
for (j in lcop1ToRepleace){
  data[i, "lcop1"] <- NA
}
data$lcop1 <- na.interpolation(data$lcop1)

```

```{r p_lcop1_updated}

p_lcop1 <- ggplot(data, aes(x=lcop1)) +
  geom_histogram(binwidth = 1.0) +
  xlab("Zagęszczenie planktonu") +
  ylab("Liczba wystąpień") + 
  ggtitle("Widłonogi gat. 1") +
  theme(plot.title = element_text(hjust = 0.5))
plot(p_lcop1)

```

#### Dane dotyczące liczby śledzi

```{r p_fbar_cumf}

p_fbar <- ggplot(data, aes(fbar)) +
  geom_histogram(binwidth = 0.05) +
  xlab("Ułamek pozostawionego narybku") +
  ylab("Liczba wystąpień") +
  ggtitle("Natężenie połowów w regionie") +
  theme(plot.title = element_text(hjust = 0.5))
p_cumf <- ggplot(data, aes(cumf)) + geom_histogram(binwidth = 0.02) +
  xlab("Ułamek pozostawionego narybku")+
  ylab("Liczba wystąpień") + ggtitle("Łączne roczne natężenie połowów") +
  theme(plot.title = element_text(hjust = 0.5))
grid.arrange(p_fbar, p_cumf, ncol = 2, nrow = 1)

```

Komentarz: Natężenia połowów mają rozmiat wielomodalny. Nie ma potrzeby zmian.

```{r p_recr_totaln}

p_recr <- ggplot(data, aes(recr)) +
  geom_histogram(binwidth = 50000.0) +
  xlab("Liczba śledzi")+
  ylab("Liczba wystąpień") + ggtitle("Roczny narybek") +
  theme(plot.title = element_text(hjust = 0.5))
p_totaln <- ggplot(data, aes(totaln)) + geom_histogram(binwidth = 50000.0) + 
  xlab("Liczba śledzi")+
  ylab("Liczba wystąpień") + ggtitle("Łączna liczba złowionych ryb") +
  theme(plot.title = element_text(hjust = 0.5))
grid.arrange(p_recr, p_cumf, ncol = 2, nrow = 1)

```

Komentarz: Dane liczby śledzi maja rozklad bardziej równomierny niż dane dotyczące zagęszczenia planktonu. Nie ma potrzeby zmian.

#### Warunki przyrodnicze

```{r p_sst_sal_xmonth_nao}

p_sst <- ggplot(data, aes(sst)) +
  geom_histogram(binwidth = 0.1) + 
  xlab("Temperatura [°C]") + 
  ylab("Liczba wystąpień") + 
  ggtitle("Temperatura przy powierzchni wody") +
  theme(plot.title = element_text(hjust=0.5))
p_sal <- ggplot(data, aes(sal)) + 
  geom_histogram(binwidth = 0.01) + 
  xlab("Poziom zasolenia [Knudsen ppt]") + 
  ylab("Liczba wystąpień") +
  ggtitle("Zasolenie wody") + 
  theme(plot.title=element_text(hjust=0.5))
p_xmonth <- ggplot(data, aes(xmonth)) +
  geom_histogram(binwidth = 1.0) +
  xlab("Numer miesiąca") +
  ylab("Liczba wystąpień") + 
  ggtitle("Miesiąc połowu") + 
  theme(plot.title=element_text(hjust=0.5))
p_nao <- ggplot(data, aes(nao)) +
  geom_histogram(binwidth = 0.2) +
  xlab("Oscylacja [mb]") + 
  ylab("Liczba wystąpień") +
  ggtitle("Oscylacja północnoatlantycka") +
  theme(plot.title=element_text(hjust=0.5))
grid.arrange(p_sst, p_sal, p_xmonth, p_nao, ncol = 2, nrow = 2)

```

Komentarz: 
- Najczęściej odnotowaną temperaturą wody było 13.6° oraz głównie temperatury wyższe, zapewne przez główne zbieranie danych w okresie letnim.
- Zasolenie wody koncentruje się głównie w przedziale 35.5 - 35.55 oraz zawiera dużo wartości skrajnych, prawdopodobnie z powodu dopływu rzek

Wniosek: Zbiór ma dużo wartości odstających, ale grafiki rozkładów wyraźnie wskazują, że ich usunięcie jest zbyt ryzykowne i nie ma ku temu wskazań. Zostały więc usunięte prawie nic nie znaczące, drobne odstępstwa, wyraźnie wskazujące na błędy pomiarowe.

### Oczyszczenie braków 

```{r missing_data}

completeRowsVector <- complete.cases(data)
completeRows <- data[completeRowsVector, ]
completeRowsCount <- nrow(completeRows)
allRowsCount <- nrow(data)
percentOfCompleteRows <- round(completeRowsCount/allRowsCount * 100, 2)
percentOfIncompleteRows <- 100.0 - percentOfCompleteRows

```

Zbiór zawiera `r completeRowsCount` kompletnych wierszy ze `r allRowsCount` wszystkich, co stanowi `r percentOfCompleteRows`%. Więc `r percentOfIncompleteRows`% to dane niekompletne, co stanowi dość dużą wartość. Uzupełnione zostaną średnią wartością danej kolumny zbioru.

``` {r repleace_missing_data}

for(i in 1:ncol(data)){
  data[is.na(data[,i]), i] <- mean(data[,i], na.rm = TRUE)
}

```

```{r missing_data_after_repleacing}

completeRowsVector <- complete.cases(data)
completeRows <- data[completeRowsVector, ]
completeRowsCount <- nrow(completeRows)
allRowsCount <- nrow(data)
percentOfCompleteRows <- round(completeRowsCount/allRowsCount * 100, 2)

```

Zbiór zawiera teraz `r percentOfCompleteRows`% kompletnych wierszy.

## Analiza

### Macierz korelacji

Poniżej przedstawiono macierz korelacji.

```{r cor}

corrplot(cor(data), tl.col="black")

```

Komentarz: żaden z atrybutów nie wykazuje wysokiego współczynnika korelacji w stosunku do atrybutu decyzyjnego length. Najwyższa pozytywna korelacja występuje dla następujących par:
- 'zagęszczenie widłonogów gat. 1 (lcop1)' oraz 'zagęszczenie Calanus helgolandicus gat. 1 (chel1)',
- 'zagęszczenie widłonogów gat. 2 (lcop2)' oraz 'zagęszczenie Calanus helgolandicus gat. 2 (chel2) '
- 'łączne roczne natężenie połowów w regionie (cumf)' oraz 'natężenie połowów w regionie (fbar)'.
Najwyższa negatywna korelacja występuje dla pary 'łączna liczba ryb złowionych w ramach połowu (totaln)' oraz 'łączne roczne natężenie połowów w regionie (cumf)'.

Szczegółowa prezentacja korelacji 

```{r p_cor_detailed}

p_lcop1_chel1 <- ggplot(data, aes(x=lcop1, y=chel1)) + 
  geom_point() + geom_smooth(method=lm) + 
  annotate("text", x = 30, y = 87.25, label = c(paste("wsp. korelacji =", round(cor(data$lcop1, data$chel1),2))))
p_lcop2_chel2 <- ggplot(data, aes(x=lcop2, y=chel2)) + 
  geom_point() + geom_smooth(method=lm) +
  annotate("text", x = 25, y = 50, label = c(paste("wsp. korelacji =", round(cor(data$lcop2, data$chel2),2))))
p_cumf_fbar   <- ggplot(data, aes(x=cumf, y=fbar)) + 
  geom_point() + 
  geom_smooth(method=lm) + annotate("text", x = 0.15, y = 0.7, label = c(paste("wsp. korelacji =", round(cor(data$cumf, data$fbar),2))))
p_totaln_cumf <- ggplot(data, aes(x=totaln, y=cumf)) + 
  geom_point() +
  geom_smooth(method=lm) + annotate("text", x = 800000, y = 0.34,
  label = c(paste("wsp. korelacji =", round(cor(data$totaln, data$cumf),2))))
grid.arrange(p_lcop1_chel1 , p_lcop2_chel2, p_cumf_fbar, p_totaln_cumf, ncol = 2, nrow = 2, top="Wykresy korelacji")

```

Potwierdzono w ten sposób wysoka korelację pomiędzy tymi parami.

### Zmiana w czasie

```{r}

data_sample <- sample_n(data, 500)
q <- ggplot(data_sample, aes(id, length)) + 
  geom_jitter() + 
  geom_smooth(se = FALSE, color="green") + 
  geom_vline(xintercept = 17000, colour="darkgray", linetype = "longdash", size=1) + 
  ggtitle('Zmiana długości złowionego śledzia') +
  theme_bw()
ggplotly(q)

```